臺灣高等法院民事判決　　　　　　　　　 96年度勞上字第7號
上　訴　人　甲○○
即擴張之訴
原　　　告
訴訟代理人　周志安律師
複　代理人　楊佩怡律師
被　上訴人　臺灣郵政股份有限公司
即擴張之訴
被　　　告
法定代理人　何煖軒
訴訟代理人　乙○○
上列當事人間請求確認僱傭關係存在事件，上訴人對於中華民國
95年12月6日臺灣臺北地方法院95年度勞訴字第103號判決提起上
訴，並為訴之擴張，本院於96年3月13日言詞辯論終結，判決如
下：
    主  文
上訴及擴張之訴均駁回。
上訴及擴張之訴訴訟費用均由上訴人負擔。
    事實及理由
壹、程序事項：
一、本件被上訴人中華郵政股份有限公司雖於民國96年2月9日更
    名為臺灣郵政股份有限公司，有經濟部96年2月9日經授商字
    第09601034240號函在卷可稽（見本院卷第37頁），其法人
    格仍屬同一，無涉當事人變更之問題。惟被上訴人之法定代
    理人已於96年3月3日變更為何煖軒，有被上訴人公司96年3
    月3日人通字第0961300128號函在卷可考 (見本院卷第77頁
    )，並已具狀聲明承受訴訟，應予准許，合先敘明。
二、按訴之變更或追加，非經他造同意，不得為之，但擴張應受
    判決事項之聲明者，不在此限，民事訴訟法第446條、第255
    條第1項第2、3款分別定有明文。查上訴人於原審係聲明：
    (1)、被上訴人應給付上訴人9萬1000元及自95年7月13日民事
    準備書狀 (一)繕本送達被上訴人之翌日即95年7月20起至清
    償日止按年利息5%計算之利息。(2)、被上訴人應自95年8月
    份起至第一審言詞辯論終結日之月份即95年11月份止按月於
    每月1日給付上訴人6000元及分別自各該月之次月1日起至清
    償日止按年息5%計算之利息。嗣於本院審理時另為訴之擴張
    ，聲明：擴張之訴被告應自95年12月份起至96年3月份止按
    月於每月1日給付擴張之訴原告6000元及分別自各該月之次
    月1日起至清償日止按年息5%計算之利息。核屬應受判決事
    項聲明之擴張，揆諸前揭規定，並無不合，應予准許。
貳、實體事項：
一、上訴人起訴主張：上訴人自78年11月起受僱被上訴人之桃園
    大溪員樹林郵局，負責該局一樓內部、花園及前後庭之清潔
    打掃工作，如經要求亦需清理該局地下室或2樓。依約上訴
    人應於每日下午5時至6時間至該郵局從事打掃工作，如清潔
    工作未合於要求，在局長命令下需再行清理，相關清潔用具
    亦由該局提供，並放置於該局內之廚房角落，每月薪資6000
    元，自79年起每年年終並由該局給予8000元之年終獎金，被
    上訴人並自92年起為上訴人申報薪資所得。上訴人受僱該局
    15年來未曾中斷，詎料上訴人於94年5月4日清潔工作完成將
    下班之際，該局局長鄭永盛竟告知上訴人明日不必再來上班
    ，上訴人追問解僱原因，鄭永盛僅稱無理由等語。被上訴人
    解僱上訴人未依據法定事由，加之上訴人任職近15年，已達
    可申請退休資格，竟遭被上訴人無故解僱，其解僱行為應屬
    無效，兩造間勞動契約仍繼續存在。本件被上訴人既受領勞
    務遲延，上訴人即無補服勞務之必要，仍得請求報酬，因此
    ，被上訴人應給付上訴人94年5月未領薪資5000元、94年6月
    至95年6月薪資78000元及94年年終獎金8000元，並自95年8
    月起至本件第一審言詞辯論終結前之薪資。爰依兩造間僱傭
    關係提起本訴，求為命被上訴人應給付上訴人9萬1000元及
    自起訴狀繕本送達【經本院闡明後，補稱係指95年7月13日
    民事準備書狀 (一)繕本送達翌日】被上訴人之翌日起至清
    償日止按年息5％計算利息，並自95年8月起至第一審言詞辯
    論終結日止按月給付6000元，及分別自次月1日起至清償日
    止按年息5％計算利息之判決。原審為上訴人敗訴判決，上
    訴人聲明不服，提起上訴，上訴聲明：(1)、原判決廢棄。(2)
    、被上訴人應給付上訴人9萬1000元及自95年7月13日民事準
    備書狀 (一)繕本送達被上訴人之翌日即95年7月20起至清償
    日止按年利息5%計算之利息。、被上訴人應自95年8月份
    起至第一審言詞辯論終結日之月份即95年11月份止按月於每
    月1日給付上訴人6000元及分別自各該月之次月1日起至清償
    日止按年息5%計算之利息。嗣於本院另為訴之擴張，聲明：
    擴張之訴被告應自95年12月份起至96年3月份止按月於每月1
    日給付擴張之訴原告6000元及分別自各該月之次月1日起至
    清償日止按年息5%計算之利息。
二、被上訴人則以：兩造間非勞動契約而係承攬關係，蓋上訴人
    係印尼華僑，自78年11月起承包被上訴人營業局屋之清潔工
    作，自78年11月至94年5月服務期間，上訴人曾多次出國至
    印尼探親，其出國期間委由第3人游阿銀、鄭淑芬代為負責
    清潔工作，且上訴人至本局屋內進行清潔工作無須簽到、簽
    退或打卡，其進行清潔工作之時間也不固定，顯見上訴人提
    供之服務應屬「承攬」，上訴人自無勞動基準法相關規定之
    適用。縱認上訴人與被上訴人間法律關係為僱傭契約，但上
    訴人工作內容僅簡單之打掃工作，難謂與於公務機構擔任技
    工、駕駛人、工友及清潔隊員之工作相同，上訴人並無適用
    勞動基準法規定之餘地，依民法第488條第2項規定，被上訴
    人得隨時終止契約，被上訴人既於94年5月4日向上訴人為終
    止契約之意思表示，則兩造間之僱傭關係即因之消滅而不存
    在，上訴人無從請求給付薪資。退而言之，縱認上訴人得適
    用勞動基準法規定，惟上訴人常拒絕提供勞務，復以如「你
    母親怎麼教你的，會教出你這樣的兒子」、「明天要找人到
    局裡來」等語對被上訴人聘任之該局局長鄭永盛口出惡言，
    被上訴人亦得依勞動基準法第12條第1項規定終止勞動契約
    ，則兩造間僱傭關係亦因之消滅而不存在等語，資為抗辯。
    並於本院答辯聲明：上訴及擴張之訴均駁回。
三、本件經依民事訴訟法第463條準用同法第270條之1第1項第3
    款規定，整理並協議簡化爭點及不爭執點後，兩造同意僅就
    言詞辯論時所陳述之事實及主張之法律關係為論斷。查兩造
    就上訴人自78年11月起於被上訴人之桃園大溪員樹林郵局從
    事該局之清潔打掃工作，工作時間原則上為週1至週5每日下
    午5時起至6時之間，被上訴人每月給付上訴人6000元，嗣被
    上訴人於94年5月4日向上訴人為終止契約之意思表示等情，
    業據上訴人提出其郵政儲金簿1份為證（見原審卷第34頁至
    第39頁），且為被上訴人所不爭執，堪信上訴人此部分事實
    之主張為真正。惟上訴人主張兩造間係屬僱傭關係，被上訴
    人未依勞動基準法之規定解雇伊，伊仍得請求給付報酬等情
    ，則為被上訴人所否認，並以前開情詞置辯。是本件兩造間
    之重要爭點厥為：兩造間是否有勞動契約關係存在？有無勞
    動基準法之適用？上訴人請求薪資有無理由？茲分述如下：
(一)、按勞動基準法上所稱勞工，依同法第2條第1款規定，係指
      受雇主僱用從事工作獲致工資者而言，同法第2條第6款復
      規定約定勞雇間之契約為勞動契約，參考於25年12月25日
      經國民政府公布而尚未正式施行之勞動契約法第1條「稱
      勞動契約者，謂當事人之一方，為他方在從屬關係提供其
      職業上之勞動力，而他方給付報酬之契約」之規定，即載
      明「從屬關係」為勞動契約之要素，是凡具有從屬關係者
      方屬勞動基準法上之勞動契約，與雇主訂有勞動契約者即
      應屬勞動基準法上所謂勞工，核與該勞動契約究屬民法上
      何種有名之勞務契約無涉，縱兼有承攬、委任等性質，其
      具有從屬性之勞動性質者，即屬勞動契約。至從屬性之涵
      義，勞動法學說上認為應具有下列三個內涵：(1)、人格上
      從屬性，此乃勞動者自行決定之自由權的一種壓抑，在相
      當期間內，對自己之作息時間不能自行支配，亦不能自行
      決定提供勞動力之場所、設備，或任意聘用助手，而勞務
      給付內容之詳細情節亦非自始確定，勞務給付之具體詳細
      內容非由勞務提供者決定，而係由勞務受領者決定之，其
      重要特徵在於指示命令權，例如：勞動者須服從工作規則
      ，而僱主享有懲戒權等。(2)、經濟上從屬性，此係指受僱
      人完全被納入雇主經濟組織與生產結構之內，即受僱人並
      非為自己之營業勞動，而係從屬於他人，為該他人之目的
      而勞動，故受僱人無須自負盈虧，但也不能用指揮性、計
      畫性或創作性方法對於自己所從事工作加以影響，此乃從
      屬性之最重要意涵。(3)、組織上從屬性，在現代企業組織
      型態之下，勞動者與雇主訂立勞動契約時，其勞務之提供
      大多非獨自提供即能達成勞動契約之目的，僱主要求之勞
      動力，必須編入其生產組織內遵循一定生產秩序始能成為
      有用之勞動力，因此擁有勞動力之勞動者，也將依據企業
      組織編制，安排其職務成為企業從業人員之一，同時與其
      他同為從業人員之勞動者，共同成為有機的組織，此即為
      組織上從屬性。
(二)、查本件上訴人上下班無須打卡、簽到，且無遲到扣薪之問
      題，上訴人如請假僅需向被上訴人郵局局長報備，且上訴
      人如於當日下午5時無法至郵局打掃，可調整至翌日郵局
      員工上班前打掃，而打掃所需用具由上訴人自行決定、採
      買後，收據再交被上訴人郵局報帳，若上訴人因事請假，
      可自行找其他人代為清掃等情，業據上訴人自承在卷（見
      原審卷第67頁、68頁）。且證人即78年間聘用上訴人至桃
      園大溪員樹林郵局負責清潔打掃工作之該局局長李明月亦
      於原審證稱：「【問：當初原告 (即上訴人)到妳們郵局
      打掃，是妳找的嗎？】不是。當初郵局剛蓋好，原告主動
      來問我們是否有缺人掃地，我們就請原告來掃。(問：清
      潔費是否全部都給原告？)上面的人給的，沒有跟原告簽
      約，原告都是快下班的時候過來，做完他就走了，我會跟
      原告說那裡掃不好再掃一遍。(問：這種情況常發生嗎？
      不常，房子剛蓋好時都很乾淨。(問：原告是否會自動調
      整打掃時間？)偶而會因下班無法來掃，而調成早上上班
      前來掃，原告會跟我說。」等語（見原審卷第80頁背面、
      第81頁）。足見上訴人對於其工作之執行或委託他人執行
      ，有決定其方式及時間之自由，被上訴人僅對於上訴人可
      得之報酬數額及上訴人應從事清潔打掃之範圍加以規定，
      至於其工作細節及執行方式，則無具體之指揮命令。雖上
      訴人主張被上訴人未具體約定打掃範圍，打掃範圍係依被
      上訴人不特定之指示為之，兩造之真意係持續依被上訴人
      指示提供清潔之勞務，故具人格從屬性等語。惟證人鄭永
      盛於原審證稱我們清潔費編制是包含一到三樓，一個月編
      制7990元，實際上給原告6000元。用剩的金額是撥到公費
      裡面，(過年)包給原告的紅包也是從這個公費出的，一樓
      局屋包含營業廳、提款機、旁邊停車場，背後還有一個小
      花園，都是原告應該要掃的最基本的工作，停車場也是原
      告應該要掃的範圍等語（見原審卷第82頁），另證人李明
      月於原審亦證稱：「（問：有無曾經要求原告掃不是一樓
      的地方？）有，房子剛開始的時候，二樓廁所髒，我要求
      原告要掃。後來因為二樓利用機會少，就沒有要求原告掃
      。（問：當時你們約定打掃有無包括二樓？）沒有約定，
      但是剛開始有要原告掃。」等語（見原審卷第81頁正面末
      行至第81頁背面）。足見被上訴人允許上訴人提供清潔工
      作之初，已就上訴人之工作範圍有粗略之約定，並非依被
      上訴人不特定之指示為之，可見上訴人所負責者，為被上
      訴人局屋之清潔工作，於每日清潔工作完成後即可自行離
      去，至於打掃範圍應當如何，係被上訴人基於勞務受領人
      之地位，對於上訴人特定、個別勞務提供情形所為之要求
      ，難謂上訴人自行決定之自由權受到壓抑，在相當期間內
      ，對自己之作息時間不能自行支配，亦不能自行決定提供
      勞動力之場所、設備，或任意聘用助手。至證人李明月於
      原審證稱：「... 原告都是快要下班的時候過來，做完就
      走了，我會跟原告說那裡掃不好再掃一遍。（問：有什麼
      情況你會給原告扣錢？）我不會給原告扣錢。(問：是否
      有過因為認為原告打掃方式不好，而規定原告要如何打掃
      ？)因為一陣子之後，原告可能有點懶散，我就告訴原告
      地板擦的不好，應該要如何擦，並且等到原告擦完才下班
      。」等語（見原審卷第80、81頁），乃係被上訴人請求上
      訴人修補其工作，並非被上訴人限制上訴人工作方法，自
      不得因被上訴人未扣減上訴人之報酬，即認兩造間不具有
      完成一定工作之特性。次查，上訴人並不爭執被上訴人自
      78年11月起迄94年5月止，每月給付上訴人6000元。證人
      李明月於原審證稱上訴人不能來掃時主動提議找別人來掃
      ，郵局還是把每月清潔費交給上訴人，上訴人自己再和別
      人算等語（見原審卷81頁），上訴人對此亦不爭執（見原
      審卷68頁），堪認上訴人勞務之給付，並非無可替代性，
      兩造間係不具經濟上之從屬性。從而，上訴人主張伊提供
      打掃之勞務，非屬完成一定之工作，兩造間具有經濟上從
      屬性等語，即非有據。再者，上訴人於原審自承其工作內
      容除與郵局局長有互動外，與郵局其他員工間並無任何業
      務來往，證人李明月、鄭永盛並證稱，桃園大溪員樹林郵
      局僅有儲匯及郵務人員之編制，沒有編制打掃人員，而有
      編制清潔費，上訴人的報酬就是由清潔費來支付等語（見
      原審卷第67頁背面、第69頁）。參以上訴人亦自承其與被
      上訴人間並無休假、請假之約定，被上訴人未曾給付節金
      或生日禮金，且上訴人未由被上訴人為之投保勞、健保等
      情（見原審卷68頁），顯見上訴人與被上訴人間並不具有
      組織上之從屬性。雖上訴人稱其薪資扣繳單位為被上訴人
      ，並提出其92、93年度所得資料清單（見臺灣桃園地方法
      院94年度桃簡字第1489號卷31、32頁）、94年度各類所得
      扣繳暨免扣繳憑單（見原審卷第33頁）為證。惟被上訴人
      並無清潔人員之編制，已如前述，薪資扣繳憑單僅係被上
      訴人支出該項清潔費之憑據而已，尚不足以證明兩造間存
      有組織上之從屬性。
(三)、揆諸前開說明，本件兩造間之契約性質，依決定勞雇關係
      之從屬性即人格上從屬性、經濟上從屬性及組織上從屬性
      合併觀之，應非屬勞動基準法所稱之勞動契約。
(四)、次按稱承攬者，謂當事人約定，一方為他方完成一定之工
      作，他方俟工作完成，給付報酬之契約，民法第490條第1
      項定有明文。又依民法第511條規定，承攬契約之定作人
      得隨時終止契約，僅於工作未完成前，需賠償承攬人因契
      約終止而生之損害。查本件上訴人所負責者為被上訴人局
      屋之清潔工作，於每日清潔工作完成後即可自行離去，且
      苟能完成工作，並不以上訴人親自為之為必要，足認兩造
      間之法律關係應屬承攬無疑，而非勞動契約關係，則被上
      訴人自得隨時終止系爭承攬契約。被上訴人既於94年5月4
      日告知上訴人終止系爭契約關係之意旨，為兩造所不爭執
      ，則兩造間之承攬契約關係已於該日發生終止之效力，上
      訴人猶依勞動基準法主張被上訴人終止勞動契約不合法，
      而謂兩造間之勞動契約仍屬存在，請求被上訴人給付上訴
      人薪資及年終獎金，自非有據。
四、綜上所述，上訴人依僱傭法律關係，請求：(1)、被上訴人應
    給付上訴人9萬1000元及自95年7月13日民事準備書狀 ( 一)
    繕本送達被上訴人之翌日即95年7月20起至清償日止按年利
    息5%計算之利息。(2)、被上訴人應自95年8月份起至第一審
    言詞辯論終結日之月份即95年11月份止按月於每月1日給付
    上訴人6000元及分別自各該月之次月1日起至清償日止按年
    息5%計算之利息，即非正當，原審為上訴人敗訴判決，並駁
    回其假執行之聲請，經核並無違誤。上訴意旨指摘原判決不
    當，求予廢棄改判，為無理由，應予駁回上訴。又上訴人所
    提擴張之訴部分，請求擴張之訴被告應自95年12月份起至96
    年3月份止按月於每月1日給付擴張之訴原告6000元及分別自
    各該月之次月1日起至清償日止按年息5%計算之利息，亦非
    正當，應併予駁回該擴張之訴。再者，本件事實已臻明確，
    兩造所提其餘攻擊、防禦方法經本院逐一審酌後，認與判決
    結果不生影響，爰不再逐一論述，併此敘明。
據上論結，本件上訴及擴張之訴均為無理由，依民事訴訟法第44
9條第1項、第78條，判決如主文。
中　　華　　民　　國　　96　　年　　3　　月　　27　　日
　　  　　　　　　　民事第十庭
                      　審判長法　官  阮富枝
                              法  官  吳麗惠
                              法  官  黃豐澤
正本係照原本作成
本件訴訟標的金額未逾新台幣150萬元，上訴人不得上訴。
中　　華　　民　　國　　96　　年　　3 　　月　　28　　日
                              書記官  廖艷莉
